臺灣彰化地方法院民事判決　95年度簡上字第117號
上　訴　人　乙○○
訴訟代理人　丙○○○
被上訴人　　甲○○
訴訟代理人　王素珍律師
上列當事人間請求返還土地事件，上訴人對於中華民國95年8月9
日本院員林簡易庭95年度員簡字第170 號第一審判決提起上訴，
本院於民國96年3月28日言詞辯論終結，判決如下：
    主  文
上訴駁回。
第二審訴訟費用由上訴人負擔。
    事實及理由
壹、程序事項：
    按當事人不得提出新攻擊或防禦方法。但因非可歸責於當事
    人之事由，致未能於第一審提出或不許其提出顯失公平者，
    不在此限，民事訴訟法第447條第1項第5、6款分別定有明文
    。本件上訴人於第一審時並未提出兩造間有租賃關係之抗辯
    ，直至第二審始提出，為被上訴人所異議，惟因上訴人釋明
    係於第二審第一次準備程序終結後，詢問叔叔胡萬炭始知悉
    有繳納稅 (租)金之事實，且兩造間究有無租賃關係存在，
    關係到上訴人應否拆屋還地，如不許上訴人提出此部分抗辯
    ，對上訴人顯失公平，故上訴人雖於第二審第1次言詞辯論
    時始提出租賃關係存在之抗辯，依上開法條規定，仍應予准
    許，合先敘明。
貳、被上訴人主張：
  一、坐落彰化縣永靖鄉○○段310地號、地目建、面積655平方
      公尺之土地為被上訴人所有，於民國72或73年間，上訴人
      之父即訴外人胡濫無權占用被上訴人所有系爭土地，興建
      如附圖所示編號Ｄ部分面積55平方公尺之房屋（門牌號碼
      為彰化縣永靖鄉○○村○○路176巷12號，下稱系爭房屋
      ）及Ｂ部分面積2平方公尺之水井（下稱系爭水井），然
      胡濫與其配偶相繼於91、93年去世，胡濫之惟一繼承人即
      上訴人婚後已於80餘年間遷出，上訴人繼承系爭房屋及水
      井並繼續占用系爭土地即無合法權源，爰依民法第767條
      規定，請求上訴人拆除系爭房屋及水井，並將土地返還被
      上訴人。
  二、本件上訴人於原審已有認諾，縱認非認諾，亦屬對被上訴
      人主張之事實為自認。被上訴人否認兩造有租賃關係存在
      ，亦否認有收到新台幣 (下同)500 元之租金，證人胡萬
      炭之證詞不實在，若上訴人有繳納租金500元，為何沒有
      收據，且證人一下說500元是稅金，一下說是租金，一下
      又說租金兼稅金，互相矛盾，亦與上訴人所稱500元為稅
      金互相矛盾。且不論係租金或稅金，一年500元均不符常
      情。
  三、上訴人一直希望被上訴人補償其損失，未思及系爭土地讓
      其家人使用多年，均未要求任何費用，反而在訴訟外要求
      被上訴人補償50萬元，實屬無理。
參、上訴人則以：
  一、按被告於言詞辯論時為訴訟標的之認諾者，依民事訴訟法
      第384條之規定，雖應本於其認諾為被告敗訴之判決，但
      認諾不得附有條件，附有條件之認諾，不生同條所定之效
      力，最高法院32年上字第4784號判例要旨參照。
  二、原判決以上訴人對於被上訴人主張之訴訟標的已有認諾情
      事，自應本於上訴人之認諾而為上訴人敗訴之判決。惟上
      訴人於原審時即主張：願意返還土地，但被上訴人要補償
      系爭房屋重建部分之費用給上訴人。益見上訴人之認諾係
      附條件認諾之意思表示，依上開最高法院判例要旨，並不
      生民事訴訟法上認諾效力，原審為上訴人敗訴之判決，顯
      有違誤。
  三、被上訴人為上訴人之姪子，上訴人之祖先自日據時期即居
      住在系爭土地上，系爭建物為上訴人之父親胡濫所建，光
      復後被上訴人之祖父胡順意或被上訴人之父親及被上訴人
      ，一直按年向上訴人之父親收取系爭土地之稅金500元當
      做租金，上訴人之父親自光復後即向被上訴人繳納系爭土
      地之稅金，直到最近一、二年上訴人之父母死亡後才未繳
      納，當初繳500元時沒有收據。上訴人不知道稅金總共多
      少，只知道每個人繳500元，連住在上訴人護龍對面之伯
      母及證人胡萬炭亦有繳納500元。上訴人係自第二審第一
      次準備程序終結後，打電話給叔叔胡萬炭始知有繳納稅金
      之事實。兩造並無借貸關係存在，而係有不定期限之租賃
      關係存在。上訴人並無違反土地法第103條各款之規定，
      故被上訴人自無收回土地之權利。上訴人之父母是在92年
      度時過世。被上訴人若要上訴人返還系爭土地，應給予上
      訴人補償。因系爭房屋面積為80平方公尺，興建1平方公
      尺需花費7,500元，故造價為600,000元（80×7,500＝
      600,000），又系爭房屋居住年限以30年計算，目前已使
      用15年，故係房屋目前尚值300,000元。故被上訴人如欲
      收回系爭土地，即應賠償上訴人房屋價值之損失。
  四、上訴人約到被上訴人對上訴人起訴時，才知悉上訴人之房
      子占用之土地沒有上訴人之名字，且占用到被上訴人之土
      地。上訴人未曾聽過上訴人父親提及系爭房屋有占用到別
      人的土地。系爭房屋亦有占用到同段308及308-1地號訴外
      人劉數蘭與詹吉昌之土地，但上訴人沒有繳308及308-1地
      號之租金，因為之前上訴人亦不知道有系爭房子占用到30
      8及308-1地號土地。
肆、本件被上訴人於原審聲明：上訴人應將坐落彰化縣永靖鄉○
    ○段第310地號土地上如附圖所示Ｂ部分面積2平方公尺之水
    井，及Ｄ部分面積55平方公尺之建物拆除，將土地返還被上
    訴人，並願供擔保請准宣告假執行。原審判決上訴人全部敗
    訴，上訴人不服提起上訴，聲明求為廢棄原判決，請求本院
    判決駁回被上訴人第一審之訴。而被上訴人則答辯聲明求為
    駁回上訴。
伍、兩造不爭執之事項：
  一、坐落彰化縣永靖鄉○○段310地號、地目建、面積655平方
      公尺之土地為被上訴人所有。
  二、上訴人之父即訴外人胡濫興建如附圖所示編號Ｄ部分面積
      55平方公尺之房屋（門牌號碼為彰化縣永靖鄉○○村○○
      路176巷12號）及Ｂ部分面積2平方公尺之水井，目前占用
      被上訴人所有之系爭土地。
  三、胡濫與其配偶相繼於92年間去世，胡濫之惟一繼承人為上
      訴人。
  四、上訴人所有之系爭房屋除占用系爭310地號土地外，另有
      占用同段詹吉昌所有之308及劉數蘭所有之308-1地號土地
      。
陸、兩造爭執之事項：
  一、上訴人有無於言詞辯論時為訴訟標的之認諾？
  二、上訴人如附圖所示編號Ｄ部分面積55平方公尺之房屋及Ｂ
      部分面積2平方公尺之水井是否無權占用被上訴人所有之
      系爭土地？
  三、被上訴人應否賠償上訴人拆除房屋之費用？
柒、得心證之理由：
  一、按被告於言詞辯論時為訴訟標的之認諾者，依民事訴訟法
      第984條之規定，雖應本於其認諾為被告敗訴之判決，但
      認諾不得附有條件，附有條件之認諾，不生同條所定之效
      力，最高法院32年上字第4784號判例要旨可資參照。本件
      上訴人於原審雖抗辯其願還土地予被上訴人，惟被上訴人
      應給予房屋之補償金等語，足見上訴人之認諾係附條件認
      諾之意思表示，依上開最高法院判例要旨，並不生民事訴
      訟法上認諾效力，合先敘明。
  二、本件被上訴人主張其所有之系爭土地，於72或73年間，遭
      上訴人之父即訴外人胡濫占用，並興建如附圖所示編號Ｄ
      部分面積55平方公尺之房屋及Ｂ部分面積2平方公尺之水
      井，然胡濫與其配偶相繼於91、93年去世，胡濫之惟一繼
      承人即上訴人等情，為上訴人所不爭執。上訴人雖否認係
      無權占用，辯稱上訴人之祖先自日據時期即居住在系爭土
      地上，且上訴人之父親之前每年有繳納500元之稅金當租
      金，故兩造間有不定期租賃關係存在等語。被上訴人則否
      認有收到500元之租金。查上訴人之祖先自日據時期即居
      住在系爭土地上，並不代表有占用系爭土地之合法權源。
      又上訴人抗辯上訴人之父親之前每年有繳納500元之稅金
      當租金等事實，固據證人胡萬炭到庭證稱有親眼看過上訴
      人之父親拿500元予被上訴人，其自己亦有拿500元予被上
      訴人等語，惟查，上訴人既自認上訴人約到被上訴人對上
      訴人起訴時，才知悉上訴人之房子有占用到被上訴人之土
      地。上訴人未曾聽過上訴人父親提及系爭房屋有占用到別
      人的土地。系爭房屋亦有占用到同段308及308-1地號訴外
      人劉數蘭與詹吉昌之土地，但上訴人沒有繳308及308-1
      地號之租金，因為之前上訴人亦不知道有系爭房子占用到
      308及308-1地號土地等語。而上訴人在被上訴人起訴前根
      本不知悉系爭房子有占用到被上訴人之土地，且之前亦未
      曾聽過上訴人父親提及系爭房屋有占用到別人的土地，則
      上訴人或上訴人之父親又豈可能針對系爭房屋有占用到被
      上訴人土地之部分與人訂立租賃契約？再者，姑且不論被
      上訴人或被上訴人之父執輩有無收到500元之稅金，縱認
      為有，惟依上訴人之所述，除上訴人之父親每年有繳納
      500元之稅金外，胡萬炭及住在上訴人護龍對面之伯母亦
      有繳納500元之稅金，則系爭500元究係單純的稅金或係租
      金即非無疑？故上訴人辯稱兩造間有不定期租賃關係存在
      ，尚無足採。又上訴人並未另行舉證有占用系爭土地之合
      法權源，則被上訴人主張上訴人無權占用系爭土地，自堪
      採信。至上訴人另外辯稱被上訴人應賠償房屋損失300,00
      0元云云，因無法律上之依據，自屬無據。
  三、按所有人對於無權占有或侵奪其所有物者，得請求返還之
      。對於妨害其所有權者，得請求除去之；又按繼承人自繼
      承開始時，除本法另有規定外，承受被繼承人財產上之一
      切權利、義務，民法第767條前段及中段、第1148條前段
      分別定有明文。查胡濫所興建之如附圖所示編號Ｄ部分面
      積55平方公尺之房屋及Ｂ部分面積2平方公尺之水井，既
      無權占用被上訴人之土地，而上訴人又為胡濫之唯一繼承
      人，自應承受胡濫就系爭土地回復原狀及返還之義務。從
      而被上訴人依民法第767條規定，起訴請求上訴人應將坐
      落彰化縣永靖鄉○○段第310地號如附圖所示Ｂ部分面積2
      平方公尺土地上之水井及Ｄ部分面積55平方公尺土地上之
      建物拆除，將土地返還被上訴人，自有理由，應予准許。
      又本件係適用簡易程序所為上訴人敗訴之判決，自應依民
      事訴法第389條第1項第3款依職權宣告假執行。又依民事
      訴訟法第392條第2項及第3項規定，法院得依聲請或依職
      權，宣告被告預供擔保，或將請求標的物提存而免為假執
      行。依前項規定預供擔保或提存而免為假執行，應於執行
      標的物拍定、變賣或物之交付前為之。是原審本於上訴人
      附條件之認諾為上訴人敗訴之判決，並依職權宣告假執行
      及依民事訴訟法第392條第2項及第3項規定，依職權宣告
      上訴人如預供擔保後，得免為假執行，理由雖屬不當，然
      結果並無二致，原判決仍應予維持，上訴意旨指摘原判決
      不當，求予廢棄改判，為無理由，應予駁回其上訴。
捌、據上論結，本件上訴為無理由，依民事訴訟法第436條之1第
    3項、第449條第2項、第1項、第78條，判決如主文。
中　　華　　民　　國　　96　　年　　4　　月　　11　　日
                民事第二庭    　審判長法　官　康弼周
                                      法  官　廖政勝
                                      法  官　詹秀錦
以上正本係照原本作成。
不得上訴。
中　　華　　民　　國　　96　　年　　4 　　月　　12　　日
                      　　　    書記官　陳秀香
